臺灣彰化地方法院民事判決　九十一年度簡上字第四號
　　上　訴　人　乙 ○ ○
　　被 上訴 人　余 富 美
　　訴訟代理人　甲 ○ ○
右當事人間請清償借款事件，上訴人對於中華民國九十年十一月二十日本院彰化簡易
庭第一審判決（九十年度彰簡字第五九三號）提起上訴，本院判決如左：
    主      文
上訴駁回。
第二審訴訟費用由上訴人負擔。
    事實及理由
一、被上訴人起訴主張：上訴人於民國八十五年十二月九日（於原審時稱八十六年十
    一月間，於本院更正陳述），持其簽發之票號ＣＨＡ0000000號，發票日
    期八十六年十二月二十日，付款人中國商業銀行彰化分行，金額新台幣（下同）
    二十六萬二千七百五十三元之支票一紙，向伊借款二十六萬二千七百五十三元，
    又於八十五年十二月三十ㄧ日，以另張第三人簽發之發票日期八十六年二月五日
    之支票，向伊借款二十二萬九千七百三十元，嗣屆發票日期，該二張支票均未獲
    付款，就該二十二萬九千七百三十元借款部分，上訴人並於八十六年二月十五日
    簽具借據，承諾自八十六年二月二十八日起至同年四月二十日止分五次攤還，詎
    上訴人迄不依約清償前開借款等情，本於消費借貸之法律關係，求為命上訴人如
    數償還借款四十九萬二千四百八十三元並自支付命令送達翌日起加給法定利息之
    判決（原審判命上訴人應給付四十一萬一千九百零六元及其自九十年八月二十二
    日起之法定利息，駁回被上訴人其餘之訴，被上訴人未提起上訴）。
二、上訴人則以：前開二十二萬九千七百三十元部分，係伊擔任負責人之訴外人大茂
    塑膠有限公司（下稱大茂公司）向被上訴人所借，並非其個人借的，上揭二十六
    萬二千七百五十三元之支票，乃伊經營之另家公司即世方塑膠有限公司（下稱世
    方公司）為支付訴外人康和租賃公司租賃款項而簽發，該公司退回後為被上訴人
    私自拿去，伊並未以該支票向被上訴人借款，且伊已陸續償還被上訴人二十三萬
    零五百七十七元（誤稱為二十三萬五千五百七十七元），借款已全數清償等語，
    資為抗辯。
三、被上訴人主張上訴人以其前揭支票分別向其借款貼現之事實，有其所提支票及其
    退票理由單、大茂公司乙○○之收據、乙○○之借據各一紙在卷可稽，證人鄭曉
    婷於原審亦具結證稱：伊當時為公司之會計，有拿客票向被上訴人貼現，上訴人
    知道此事，前開乙○○借據為伊所寫，借據上「乙○○」之簽名為上訴人所簽，
    印章為伊所蓋，上訴人之印章均由其保管，跟被上訴人貼現有二張支票沒有兌現
    ，系爭支票（指上開二十六萬二千七百五十三元之支票）是否為其中一張，無法
    確定等語，證人曾淑芬即上訴人之胞妹於本院準備程序亦證稱：前述收據為伊所
    寫，是上訴人與鄭曉婷向伊說有拿一張客票向被上訴人貼現，有關細節已談妥，
    要伊拿大茂公司及乙○○印章向被上訴人取款等情。
四、就系爭二十二萬九千七百三十元借款部分，上訴人雖辯稱：係以大茂公司名義向
    上訴人所借，客票退票後之上開借據為鄭曉婷所寫，渠事先不知情，且該筆借款
    業已陸續償還完畢云云。查被上訴人所提前揭證人曾淑芬書寫之收據，雖蓋用大
    茂公司及上訴人之印章，且上訴人之印章緊接在大茂公司印章之後，堪認為上訴
    人係以大茂公司負責人身份於該收據上蓋印章。惟上訴人為大茂公司之負責人，
    並將該公司之印章及其自己之印章交由鄭曉婷保管，為其所自陳，有關向被上訴
    人票貼借款之事，亦委由鄭曉婷處理，此觀證人鄭曉婷、曾淑芬之證言即明，對
    於鄭曉婷因該票貼借款之事，簽發前揭借據之事，豈可諉為不知。況鄭曉婷於原
    審復證稱：上訴人均知道此事，借據為上訴人所簽名等語，上訴人於原審對於該
    借據上「乙○○」之簽名，亦僅陳稱：因時間相隔太久，無法確定是否為其所簽
    等情，即其對於鄭曉婷之證言並無異詞，尤以簽名是否為自己之筆跡，以該借據
    簽立迄今，不過四、五年，上訴人竟無法明確辯認自己之筆跡，殊與常情有違，
    故該借據為上訴人所簽名並授權鄭曉婷蓋印章，應堪認定。至證人鄭曉婷於本院
    準備程序除對於借據之內容證稱確為真實外，改稱該借據上訴人之簽名、印章均
    為其所為，上訴人事先並不知情云云，與前所證述情節不符部分，顯係附和上訴
    人之詞，不足採憑。查該借據上載：「一、茲因『乙○○』於八十六年二月五日
    向余富美貼現票據金額貳拾貳萬玖仟柒佰拾元整，兌現日期存款不足遭退票，
    『乙○○』願意以此款轉為借款無誤，特立此據，以茲證明。」顯見上訴人係以
    其自己個人，而非單純以大茂公司名義向被上訴人票貼借款無訛。至上訴人借得
    款項後，是否將之用於大茂公司營運使用，係另一問題，不能以此推託卸責。另
    上訴人辯稱自八十六年二月二十八日起至同年十月二十日止，已陸續償還被上訴
    人合計二十三萬零五百七十七元（誤稱為二十三萬五千五百七十七元），為被上
    訴人所自認，並有所提證人鄭曉婷製作之明細表（清償金額合計二十三萬零五百
    七十七元）在卷可參。其中二月二十八日還款三萬零二百七十七元，與前開借據
    所載上訴人願意償還之第一期款日期及金額相符，顯係依該借據之協議償還之款
    項。另四月二十五日、五月七日各還款五萬元及十萬元，被上訴人陳稱係清償兩
    造另筆十五萬元之借款，有其所提上訴人簽發之十五萬元支票影本為證，與支付
    明細表於五月七日註記「歸還２＼３借款餘額結清」之字樣相符，上訴人於原審
    亦自承：「十五萬票款已於四月二十五日及五月七日清償」等語，該十五萬元係
    上訴人清償被上訴人另筆款項，並非清償系爭借款之用，甚為顯然。故上訴人清
    償系爭借款之金額，僅為八萬零五百七十七元，所辯已全數清償，委無可採。
五、就系爭二十六萬二千七百五十三元借款部分，上訴人雖加以否認，並辯稱：上訴
    人所提支票係世方公司支付康和租賃公司之租賃款，被該公司退回後，上訴人擅
    自取走，未交還公司云云。惟查證人鄭曉婷於原審時證稱：向被上訴人票貼，有
    兩張支票未兌現，僅不能確定是否為上訴人所提支票而已，與被上訴人所陳其對
    於上訴人之債權僅有本件系爭二筆借款（均為貼現支票未兌現）相符，足徵兩造
    間確有另筆未兌現票貼款債權債務無疑，且有被上訴人所提於八十五年十二月九
    日，分別匯款十萬元及一萬零二百元至上訴人及世方公司在合作金庫伸港分行之
    匯款回條在卷為證，被上訴人陳稱其餘款項係於八十五年十二月七日自其配偶在
    台中商業銀行伸港分行之存款帳戶領出現金後交付，亦有該銀行分行九十一年四
    月十九日函送之交易明細表（該帳戶於八十五年十二月七日領款十七萬元）可資
    參酌。而被上訴人所提支票上並無受款人為康和租賃公司之記載，復無該公司背
    書之記錄，上訴人亦自認該支票為真正無訛，所辯係支付租賃款之用，毫無客觀
    證據資料佐證，即難遽以採信，所稱係遭被上訴人私自取走云云，亦未舉證以實
    其說，顯屬無稽。至被上訴人於原審時陳述該筆借款時間為八十六年十一月間，
    於本院時更正為八十五年十二月九日，因係同一支票貼現之借款，並無礙其同一
    性，被上訴人自得予以更正。故被上訴人主張上訴人以該二十六萬二千七百五十
    三元之支票向其貼現借款，亦堪信為真實。
六、按消費借貸之借用人應於約定期限內，返還與借用物種類、數量相同之物，民法
    第四百七十八條前段定有明文。本件上訴人以其自己及第三人簽發之未屆發票期
    日之支票向被上訴人貼現借款，顯然係約定於支票發票日償還借款無訛。茲票貼
    之支票於發票日後提示，均不獲付款，其中二十二萬九千七百三十元借款部分，
    兩造另簽立前開借據，被上訴人同意上訴人自八十六年二月二十八日起至同年四
    月二十日止分五期攤還，惟上訴人迄今僅償還其中八萬零五百七十七元，已如前
    述，被上訴人本於消費借貸之法律關係，請求上訴人返還該二筆借款，在清償餘
    額四十一萬一千九百零六元及其自支付命令送達翌日即九十年八月二十二日起至
    清償日止，按年息百分之五計算之法定利息之範圍，洵屬正當，應予准許，至逾
    此範圍部分，則已因清償而消滅，被上訴人自不得請求。原審在該應予准許範圍
    判命上訴人如數給付，並駁回被上訴人其餘請求，於法並無不合。上訴論旨，指
    摘原判決為不當，求予廢棄改判，為無理由，應予駁回。
據上論結，本件上訴為無理由，依民事訴訟法第四百三十六條之一第三項、第四百四
十九條第一項、第七十八條，判決如主文。
中　　　華　　　民　　　國　　九十一　　年　　　七　　　月　　 十二 　　日
                                  民事第二庭
                                      審判長法  官　何 志 通
                                            法　官　李 進 清
                                            法　官　陳 瑞 水
右為正本係照原本作成。
不得上訴。
中　　　華　　　民　　　國　　九十一　　年　　　七　　　月　　 十二 　　日
                                        法院書記官　楊 筱 惠
